【裁判字號】    90,判,159
【裁判日期】    900118
【裁判案由】    收回被徵收土地
【裁判全文】
最  高  行  政  法  院  判  決                      九十年度判字第一五九號
    原      告  甲○○
    被      告  雲林縣政府
    代  表  人  張榮味
    參  加  人  林春夫
                林箕生
                林  姬
                林筆珠
                林秋菊
右當事人間因收回被徵收土地事件，原告不服內政部中華民國八十八年五月二十七日
台八八內訴字第八八○三五一四號再訴願決定，提起行政訴訟。本院判決如左：
    主  文
原告之訴駁回。
訴訟費用由原告負擔。
    事  實
緣被告為辦理取得雲林縣莿桐鄉都市計畫公共設施保留地莿桐國小校地，申請徵收雲
林縣莿桐鄉○○段三九○－七地號等四十四筆土地，報經臺灣省政府七十七年七月二
十五日府地四字第一五四四三七號函核准徵收，並附帶徵收其地上物。旋由被告以七
十八年二月二十七日府地權字第一七八五八號公告徵收。其中地號二二九一之原所有
權人即原告及參加人之被繼承人林朝川生前於八十二年間以徵收土地未依計畫興辦事
業為由，聲請照原價收回土地，原告繼於八十五年七月二十五日聲請收回被徵收土地
。被告以系爭土地前由原告之父林朝川於八十二年間聲請收回被徵收土地時，經被告
派員會勘後擬具處理意見，報臺灣省政府以八十四年三月二十八日府地二字第一四八
一九一號函復同意不准收回後，遂以八十七年十一月二十日八七府地權字第八七○○
一○七二四四號函否准所請。原告不服，提起訴願、再訴願，遞遭駁回，乃提起本訴
。茲摘兩造訴辯意旨於次：
原告起訴意旨略謂及補充理由略謂：一、按人民中央或地方機關之違法行政處分認為
損害其權利，經依訴願法提起再訴願而不服其決定或提起再訴願逾三個月不為決定或
延長再訴願決定期間逾二個月不為決定者得向鈞院提起行政訴訟法有明文。二、依土
地法第二百十九條所謂「不依核准計畫使用」之立法精神在保障人民之私有土地權益
，其立法重點在「使用」兩字、凡徵收私有土地，違反核准計畫所定之使用『目的』
及『用途』時，自應構成所有權人申請收回土地之要件，而符保障人民私權之意旨，
為行政院五十四年八月五日台五十四內字第五五五四號令有關徵收土地不依核准計畫
使用之認定標準解釋令。被告原徵收莿桐鄉○○段三九○－七等四十四筆土地，原定
全部為興建國小學校之用，但被告僅使用其中四十二筆土地，預留二筆（即是原告莿
桐鄉○○段二二九一號土地等）改為建築托兒所使用，明顯屬不依核准計畫使用。被
告理應依土地所有權人申請發還原徵收土地，但被告無視國家法令規定以掩耳鈴之
手法，並愚弄臺灣省政府地政處作不實調查報告以「徵收使用後」為增加徵收土地之
功能另撥供做莿桐鄉托兒所使用，不違反土地法第二百十九條之規定否准原告收回土
地之申請，這種欺蒙不實作為損及原告權益至鉅。原告原有土地座落雲林縣莿桐鄉○
○段二二九一號，面積○．一○一○公頃，係位於莿桐鄉都市計畫區內文教區國小用
地，前奉被告2.府地權字第一七八五八號函公告徵收，七十八年三月一日發放補
償費，七十九年九月二十七日辦妥土地所有權移轉登記完畢，被告於八十年即將原告
土地與其他同時徵收土地築設圍牆區分隔離，再交由莿桐鄉公所管理，並於八十一年
向雲林縣政府申請建築「托兒所」，八十二年建造完成並領有使用執照，開始招生營
業（有雲林縣政府八十二年十月二十七日核發雲營使字第一一一六號使用執照）。
被告自從七十八年公告徵收，七十九年辦妥所有權移轉登記，八十年交莿桐鄉公所管
理，八十一年申請建造「托兒所」，八十二年托兒所建築完成，由以上連貫動作可看
出被告強辯所謂：係於「徵收使用後」為增加徵收土地效能，另撥供做為莿桐鄉公所
使用其違法欺人之手法可見一斑。三、依都市計畫法之規定都市計畫範圍內土地應依
分區規定使用，不得妨礙都市計畫，原告被徵收土地依都市分區使用規定屬「文教區
國小用地」僅能供作為學校使用，又都市計畫法臺灣省施行細則第二十三條規定文教
區以供學校及文化機關之使用為主，被告曾於八十六年十一月十一日以八六府建都字
第八六○三四○○二五四號函請示臺灣省政府建設廳及教育廳，經該兩機關解釋：「
托兒所係屬社會福利範圍，非正規教育，亦非屬學校或文教機關因研究、實驗而附設
，實不宜」。「文小用地，應依其指定目的、用途使用。」有臺灣省政府教育廳八十
七年一月二十一日八七教四字第三二七五○號函暨臺灣省政府建設廳八十七年二月二
日八七建四字第六○三一八六號函影本可稽，另內政部八十五年十月二十三日台內
地字第八五○九八四一號函亦稱國小用地作為高中使用，為違反計畫所定之使用。而
被告竟然無視法令規定在原告被徵收土地上興建與義務教育無關之托兒所使用未依土
地法第二百十九條規定使用至洵明確，證據確鑿，不容狡辯。四、莿桐鄉示範「托兒
所」並非莿桐「國小附設幼稚園」，且兩單位間築有排水溝及一道圍牆加以區隔，彼
此權屬不同各司其職，但被告稱：「規劃興闢教室、禮堂、綜合球場．．．校園綠
化美化等使用。．．．及國小一、二年級學生之課後教育．．．。」其實這些設施都
在原告被徵收土地之外，在同時被徵收土地之上，被告顯有欺上瞞下其違法失職，欲
蓋彌彰其欲將錯就錯，欲顯倒果為因罔顧人民權益，原告誠難甘服。於八十四年一月
二十日再度具陳情書向監察院請求協助處理，監察院於八十四年二月十五日以院台
壹字第一五五二號函再委由臺灣省政府查復，案經臺灣省政府派員會同有關單位查究
後證實被告機關雲林縣政府確實未依土地法第二百十九條第一項第二款規定使用原告
被徵收土地並作成報告並懲處疏失人員。被告接獲違反使用調查報告及懲處相關人員
後，理當依土地法第二百十九條第二項規定准予照原價發還土地給原告庶符合法，但
被告均不予理會。原告復於八十五年七月二十五日再次檢具陳情書申請被告發還土地
，（原告八十二年十一月十四日陳情收回土地案被告機關迄未處分），被告還是置若
罔聞，故原告再訴請監察院協助處理，監察院於八十七年間派員調查時被告仍然引用
臺灣省政府八十三年十二月十七日八三府地二字第一六八五七六號函不實調查報告，
對於臺灣省政府八十五年七月一日八五府人三字第五三九四六號函確實調查報告都不
予採納。被告為使違反使用「托兒所」為法化閉門造車黑箱作業自當球員又當裁判向
臺灣省政府報稱：「會同有關單位實施會勘結果，系爭土地已依計畫使用，核與土地
法第二百十九條規定並無不合」故意隱瞞欺蒙監察院，誤導調查人員，致有監察院八
十七年十月二十九日（八七）院台字第八七一九○○九○二號函之意見書，被告據此
否准原告收回土地之申請嚴重侵害原告財產權益。五、被告如果沒有違反土地法第二
百十九條第一項第二款規定使用原告土地，為何原告於八十二年七月十四日具函陳情
依原徵收價額收回土地均置之不理，不敢作成處分，經原告多年的的陳情並請求監察
院協助處理下始於八十七年十一月二十日以八七府地權字第八七○○一○七二四四號
作否准發還土地之處分。一件陳情收回土地案先後要經過六年才決定沒有違法使用之
駝鳥之心態掩飾違法失職無動於衷能令原告信服嗎？六、綜前所述，被告違反土地
法第二百十九條第一項第二款規定使用原告土地是不爭的事實，經原告向被告聲請照
原償價額收回被徵收土地，被告竟予駁復不發還，提起訴願、再訴願均遭駁回，致而
損害原告依法聲請照原價額收回土地之權益，請體恤民困判決撤銷原處分及原再訴願
決定，以保障人民之權益，而昭大信等語。
被告答辯意旨略謂：土地政策之進行，不無促進國家之經濟、教育發展，其亦屬國家
經濟、教育政策之部分，行政院為解決全國之都市計畫內公共設施保留地取得，而核
頒「加速都市計畫公共設施保留地取得及財務計畫」方案，被告基於實際需要並執行
行政院核頒前揭方案，而辦理本案土地徵收。目前學校用地已規劃興闢圍牆、校門、
綜合球場、網球場、教材園、校園綠化、美化等設施，原告陳述未依計畫使用土地，
依被告核發之（八二）雲營使字第一一一六號使用執照係供教室、活動室及禮堂活動
使用，準此，徵收土地應已依計畫使用。又所謂「未依徵收計畫期限使用」，依行政
院五十三年六月三十日台五十三內字第四五三四號函：「．．．需地機關是否已於徵
收完畢一年後實行使用之認定，應該項徵收土地之整體為準，而不能仍按徵收前之個
別原所有權人各個地區以認定已否實行使用準據．．．」。另依行政法院六十九年判
字第五十二號判例：徵收私有土地後「不依核准計畫使用」，係對於所徵收土地之整
體不依核准計畫使用而言，若就徵收已按原核准計畫逐漸使用，雖尚未達到該土地之
全部，但與不依核准計畫使用情形有間，應無該條件之適用。又本案前經監察院八十
三年九月十二日八三院台壹字第七八九號函請臺灣省政府調查，臺灣省政府派請前地
政處調查並研究結果後，由臺灣省政府以八十三年十一月十七日八三府地二字第一六
八五七六號函覆監察院：「一、．．．準此，徵收土地應已依計畫實行使用二、．．
．尚無土地法第二百十九條之適用」。又本案前經被告以八十四年三月十五日八四府
地權字第二一四二九號、八十七年十月十九日八七府地權字第八七○七一○四七六五
號函就原告以被徵收土地未依使用，請求依徵收價額收回土地，本府會勘後擬具處理
意見函報臺灣省政府，並經臺灣省政府八十四年三月二十八日八四府地二字第一四八
一九一號、八十七年十月二十七日八七府地二字第九八三九八號函示：「既經貴府會
同有關單位實地會勘結果，系爭土地已依計畫使用，核與土地法第二百十九條規定並
不符合。同意貴府所擬意見」在案。另參照監察院八十七年十月二十九日（八七）院
台內字第八七一九○○九○二號函送調查意見書第一項第(四)點：「準此，本系爭土地
雲林縣政府既已依法完成徵收並依核准之徵收計畫使用，其於使用中另為增加徵收土
地之效能，對於該府所有之土地另予處分撥供莿桐鄉公所，以配合內政部推展社會福
利獎助政策興建莿桐鄉實驗托兒所乙節，尚無「土地法」第二百十九條第一項第二款
之適用，陳訴人陳情依徵收金額收回土地乙節，查與現行規定未盡相符」。據此，綜
上所述，原告以被徵收土地未依法使用，聲請依徵收價額收回土地，核與土地法第二
百十九條規定並不符合，為此原告之訴顯無理由，敬請駁回原告之訴。
    理  由
按都市計畫內之公共設施保留地，係為都市之均衡發展，依都市計畫法定程序，於都
市計畫區內所劃定者，有其整體性。其經徵收後，如「未依核准徵收原定興辦事業使
用者」，原土地所有權人得否聲請收回，都市計畫法並未規定，依同法第二條規定，
仍應適用土地法七十八年十二月二十九日修正公布第二百十九條第一項第二款規定：
「私有土地經徵收後，有左列情形之一者，原土地所有權人得於徵收補償發給完竣屆
滿一年之次日起五年內，向該管市、縣地政機關聲請照徵收價額收回其土地：．．．
二、未依核准徵收原定興辦事業使用者。．．．」惟所稱未依核准徵收原定興辦事業
使用，應就被徵收土地整體觀察，茍僅小部分未依原核准徵收之計畫目的使用，非不
易回復為原計畫目的使用者，尚不能認為符合未依核准徵收原定興辦事業之要件，即
無從許原土地所有權人收回其土地。本件被告為辦理取得雲林縣莿桐鄉都市計畫內公
共設施保留地莿桐國小用地，需用莿桐鄉○○段三九○－七號等四十四筆土地面積約
○．七六三九公頃，經報奉臺灣省政府七十七年七月二十五日七七府地四字第一五四
四三七號函准予照案徵收並附帶徵收其地上物。旋由被告於七十八年二月二十七日以
七八府地權字第一七八五八號函公告徵收補償，公告期間自七十八年二月二十八日起
至七十八年三月三十日止，且於七十八年三月二十八日以七八府地權字第二八八八九
號函通知定於七十八年四月十四日辦理補償費發放，並發放完畢。其中第二二九一地
號土地面積○．一○一○公頃（下稱系爭土地）原所有權人即原告之被繼承人林朝川
，生前於八十二年間，即以系爭土地於徵收後供雲林縣莿桐鄉公所興建示範托兒所使
用，與國教無關，未依原徵收計畫供國小校地使用為由，聲請照原價收回，原告續於
八十五年間聲請。經被告審查結果，以本案被徵收土地於徵收完成後已規劃興建圍牆
、校門、綜合球場、教材園、校園綠化美化等設施。系爭土地依被告核發之雲營使
字第一一一六號使用執照，係供教室、活動室及禮堂使用，以整體為準，並無不依計
畫使用情形，不合上引土地法第二百十九條第一項第二款規定收回之要件。經報由臺
灣省政府亦同意其結論，遂函復原告否准其所請。揆諸首揭規定與說明，尚無違誤。
訴願、再訴願決定遞予維持，均無不合。原告起訴主張如事實欄起訴意旨所載；惟查
：(一)、本案被徵收土地原經都市計畫編定為國小用地，併合雲林縣莿桐國小原有校地
為一整體校園，有原處分卷附徵收計畫書圖影本為證。雖徵收執行後，被告於八十二
年間核准雲林縣莿桐鄉公所於系爭土地及相鄰之被徵收第二二九○地號興建教室及禮
堂、活動室，供雲林縣莿桐鄉示範托兒所之用，與原核准徵收之國小用地未盡符合。
第系爭土地為本案被徵收土地之一小部分，依原處分卷附雲林縣莿桐國小校園平面圖
，係在延平路與中正路交叉之角落，合為校園之整體齊一範圍，正是原編列為都市計
畫公共設施國小用地之考量所在，如除去此一小部分，顯然有失校園整體性之規畫。
而以系爭土地上現有建物之興建原用途－教室、活動室、禮堂，仍可回復供莿桐國小
整體性使用，又非不易回復，則依首開說明，尚不合由原土地所有權人收回之要件。
(二)、本案經原告向監察院陳情，經該院調查結果亦認原告請求收回系爭土地，尚與上
引土地法第二百十九條第一項第二款規定未盡相符（調查意見一之(四)）。另本案有關
失職人員受懲處之責任，係屬變更莿桐國小用地，未依法撥用及未依建築法相關規定
確實驗證、審核等行政作業程序疏失，尚無涉莿桐國小用地使用之適法性（調查意見
二之(二)）。是難因本案已有相關人員受懲處，即認應依上引土地法規定將系爭土地准
由原告收回。(三)、本案被徵收土地除作為莿桐鄉公所示範托兒所用地者外，已規劃興
闢為圍牆、校門、綜合球場、教材園、校園綠化美化等設施，整體而言，不能謂非依
核准徵收原定興辦事業使用。縱系爭土地部分現在使用情形，依前臺灣省政府教育廳
八七教四字第三二七一五○號、建設廳八二建四第○五一九九四號函及內政部八十五
年十月二十三日台內地字第八五○九八四一號函，為非依核准計畫使用之目的及用
途，依首開說明，仍無從許原告收回。(四)、原告主張被告對於八十二年間原告之被繼
承人林朝川聲請收回系爭土地，遲遲未作准駁之處分，經原告多年陳情，再於八十五
年間聲請，始為否准之處分等情，是否被告有怠於處理之疏失，與原告收回系爭土地
是否符合法定要件無關。綜上說明，被告否准原告聲請收回系爭土地尚非違法，原告
之訴難認為有理由，應予駁回。
據上論結，本件原告之訴為無理由，爰依行政訴訟法施行法第二條、行政訴訟法第九
十八條第三項前段，判決如主文。
中    華    民    國     九十      年      一      月       十八        日
                    最 高 行 政 法 院  第 一 庭
                                審 判 長 法  官      黃  綠  星
                                         法  官      黃  合  文
                                         法  官      蔡  進  田
                                         法  官      黃  璽  君
                                         法  官      廖  宏  明
右  正  本  證  明  與  原  本  無  異
                                         法院書記官  邱  彰  德
中    華    民    國     九十      年      一      月       十九        日


司法院資訊處製作；財團法人民間司法改革基金會備份。
